【裁判字號】    99,重訴,20
【裁判日期】    990915
【裁判案由】    交還土地
【裁判全文】
臺灣雲林地方法院民事判決              99年度重訴字第20號
原      告  財政部國有財產局臺灣中區辦事處雲林分處
法定代理人  乙○○
訴訟代理人  甲○○
            丁○○
被      告  丙○○
上列當事人間請求交還土地事件，本院於民國99年9月1日言詞辯
論終結，判決如下：
    主  文
被告應將坐落雲林縣古坑鄉○○段六五六之一四一地號、地目林
、面積一六四九○平方公尺之土地返還原告。
被告應給付原告新臺幣壹萬壹仟壹佰伍拾元，及自民國九十九年
二月一日起至交還上開土地予原告之日止，按月給付原告新臺幣
肆佰肆拾陸元。
訴訟費用新臺幣柒萬貳仟壹佰捌拾壹元由被告負擔。
    事實及理由
壹、程序事項：
一、按國有財產撥給各地國家機關使用者，名義上雖屬國有，實
    際上係使用機關行使所有權人之權利，故最高法院對於是類
    財產，向來准由管領機關代表國家，主張所有權人之權利提
    起訴訟（最高法院51年臺上字第2680號判例可資參照），因
    此實務上向認管領財產之行政機關具有訴訟上之當事人能力
    。次按國有財產局之業務分工，具有隨土地區域而劃分之特
    色，核與行政程序法第12條有關地域之界限而劃分行政機關
    權限之法理相同，且實務上亦肯認政府機關之分支機構亦有
    當事人能力（最高法院40年臺上字第105 號判例）。本件原
    告為管領國有財產機關之分支機構，對於所管領之土地訴訟
    當有當事人能力。
二、按原告於判決確定前，得撤回訴之全部或一部。但被告已為
    本案之言詞辯論者，應得其同意，民事訴訟法第262 條第1
    項定有明文。本件原告起訴原請求被告應將坐落雲林縣古坑
    鄉○○段656 之141 地號國有林地（下稱系爭土地）上面積
    3,227 平方公尺之檳榔樹及面積5,726 平方公尺之麻竹木移
    除。原告嗣於民國99年9 月7 日以書狀撤回（原告誤載為減
    縮應受判決事項之聲明）此部分之聲明，而為訴之一部撤回
    ，且被告未曾到場為本案之言詞辯論，故無庸得被告之同意
    ，因而原告撤回此部分之訴，核與前述規定相符，應予准許
    。
三、本件被告經合法通知，未於言詞辯論期日到場，核無民事訴
    訟法第386 條所列各款情形，爰依原告之聲請，由其一造辯
    論而為判決。
貳、實體事項：
一、原告主張：
(一)、被告原承租由原告所管理之系爭土地，因積欠租金達法定總
    額，違反租約約定。依據兩造間國有林地租賃契約（下稱系
    爭租賃契約）第10條第3 項：「租賃林地有左列情形之一時
    ，出租機關得終止租約：…3.承租人積欠租金達法定期限時
    。」及第11條：「租約終止時，承租人應交還土地，地上尚
    未砍伐之林木，應歸出租機關所有。除法令另有規定外，承
    租人不得向出租機關要求任何補償。」等約定，原告當得終
    止租約，並請求被告交還系爭土地。且系爭租賃契約所訂之
    期間為自91年1 月1 日起至96年12月31日止，故系爭租賃契
    約已於97年1 月1 日終止。
(二)、又無法律上原因而受利益，致他人受損害者，應返還其利益
    ，民法第179 條定有明文；無權占用他人之土地，可能獲得
    相當於租金之利益，為社會通常之觀念。另被告於向原告承
    租系爭土地時，原告有向被告表明系爭土地之年租金係依租
    用土地面積1.649 公頃乘以當期正產物單價每公斤0.7 元，
    再乘以單位面積正產物收獲量每公頃18,558公斤，再乘以年
    利率1,000 分之250 計收，並經被告同意，故該年租金之計
    算標準，亦屬兩造間契約之一部份。而被告於系爭租約終止
    後至今，仍無權占有系爭土地，其所受之利益為占有，依其
    性質不能返還，故應償還其價額，即相當於租金之利益。從
    而，原告本於不當得利之法律關係，請求被告給付自97年1
    月1 日起至99年1 月31日止之相當於租金之不當得利新臺幣
    （下同）11,150元，及自99年2 月1 日起至被告交還系爭土
    地之日止，按被告占用土地面積1.649 公頃乘以當期正產物
    單價每公斤0.7 元，再乘以單位面積正產物收獲量每公頃18
    ,558公斤，再乘以年利率1,000 分之250 之相當於租金之不
    當得利（即按月給付446 元）。
(三)、並聲明：1.被告應將坐落雲林縣古坑鄉○○段656 之141 地
    號、地目林、面積16,490平方公尺之土地返還原告。2.被告
    應給付原告11,150元，及自99年2 月1 日起至交還系爭土地
    之日止，按被告占用土地面積1.649 公頃乘以當期正產物單
    價每公斤0.7 元，再乘以單位面積正產物收獲量每公頃18,5
    58公斤，再乘以年利率1,000 分之250 之金額（即按月給付
    446 元）。3.訴訟費用由被告負擔。
二、被告未於言詞辯論期日到場，亦未提出準備書狀作何聲明或
    陳述。
三、得心證之理由：
(一)、原告所主張之事實，業據其提出與其主張相符之系爭土地土
    地登記謄本、國有林地租賃契約書及其他約定事項、地籍圖
    謄本、財政部國有財產局臺灣中區辦事處雲林分處97年9 月
    15日臺財產中雲二字第0972001380號函、國有土地勘（清）
    查表－使用現況圖、國有非公用不動產租賃作業程序、雲林
    縣公有耕地全年正產物收獲量及佃租標準表、雲林縣96年全
    期公有耕地租金實物折征代金價格標準等影本為證。並經本
    院於99年5 月18日履勘現場，製有勘驗筆錄及現場照片7 張
    在卷可稽（本院卷第38頁至第43頁），復有本院囑託雲林縣
    斗六地政事務所測繪之系爭土地複丈成果圖在卷（本院卷第
    51頁）可憑。且被告已於相當時期受合法之通知，而於言詞
    辯論期日不到場，亦未提出書狀爭執，依民事訴訟法第280
    條第3 項準用同條第1 項之規定，應視同自認，則原告所主
    張之事實應屬真實。
(二)、按承租人於租賃關係終止後，應返還租賃物；租賃物有生產
    力者，並應保持其生產狀態，返還出租人，民法第455 條定
    有明文。本件被告向原告承租系爭土地，兩造間之系爭租賃
    契約既已於97年1 月1 日終止，則被告依上開民法第455 條
    規定，當應將系爭土地返還與原告，故原告此部分之訴為有
    理由，應予准許。
(三)、再按無法律上原因而受利益，致他人受損害者，應返還其利
    益，民法第179 條定有明文；無權占用他人之土地，可能獲
    得相當於租金之利益，為社會通常之觀念（最高法院61年臺
    上字第1695號判例可資參照）。查被告於系爭租賃契約終止
    後，繼續占有系爭土地，即屬無權占有，其所受之利益為占
    有使用之價值，依其性質不能返還，故應償還其價額，即相
    當於租金之利益。從而原告本於不當得利之法律關係，請求
    被告給付自96年12月31日租期屆滿後（應自97年1 月1 日起
    算）至交還系爭土地之日止之不當得利，即屬有據。又兩造
    間如繼續系爭租賃契約，仍應依系爭租賃契約之約定計算租
    金，則自97年1 月1 日起至99年1 月31日止，該期間相當於
    租金之利益為11,156元，即
    (1)97年1月1日至97年12月31日：
      1.649 公頃（被告占用系爭土地面積）×0.7 元（當期正
      產物單價每公斤）×18,558公斤（以單位面積正產物每公
      頃收獲量）×0.25（年利率）＝5,355 元（元以下四捨五
      入，下同）。
    (2)98年1 月1 日至98年12月31日：
      1.649 公頃（被告占用系爭土地面積）×0.7 元（當期正
      產物單價每公斤）×18,558公斤（以單位面積正產物每公
      頃收獲量）×0.25（年利率）＝5,355元。
    (3)99年1 月1 日至99年1 月31日：
      1.649 公頃（被告占用系爭土地面積）×0.7 元（當期正
      產物單價每公斤）×18,558公斤（以單位面積正產物每公
      頃收獲量）×0.25（年利率）×1/12（年）＝446 元。
    (1)＋(2)＋(3)＝11,156元。
    則原告請求被告給付該期間內相當於租金之不當得利11,150
    元，未逾上開金額之範圍，應予准許。
(四)、又兩造間如自99年2 月1 日起至被告返還系爭土地之日止繼
    續系爭租賃契約，被告仍應依系爭租賃契約之約定計算租金
    ，故原告依不當得利之法律關係請求被告自99年2 月1 日起
    至返還系爭土地之日止，按被告占用系爭土地面積1.649 公
    頃乘以當期正產物單價每公斤0.7 元，再乘以單位面積正產
    物收獲量每公頃18,558公斤，再乘以年利率1,000 分之250
    之相當於租金之不當得利，即請求被告按月給付446 元【1.
    649 公頃×0.7 元×18,558公斤×0.25×1/12年＝446 元】
    ，亦為有理由，應予准許。
四、綜上，原告依租賃法律關係請求被告應將系爭土地返還予原
    告，並依據不當得利之法律關係，請求被告給付自97年1 月
    1 日起至99年1 月31日止相當於租金之不當得利11,150元，
    及請求被告自99年2 月1 日起至返還系爭土地之日止按月給
    付446 元，均為有理由，應予准許。
五、訴訟費用負擔之依據：民事訴訟法第78條。
中    華    民    國    99    年    9     月    15    日
                  民事第二庭    法  官  楊昱辰
以上正本係照原本作成
如對本判決上訴，須於判決送達後廿日內向本院提出上訴狀。如
委任律師提起上訴者，應一併繳納上訴審裁判費。
中    華    民    國    99    年    9     月    15    日
                                書記官  李松坤

司法院資訊處製作；財團法人民間司法改革基金會備份。
